臺灣高等法院臺中分院刑事判決　　 100年度交上訴字第1709號
上　訴　人　臺灣臺中地方法院檢察署檢察官
被　　　告　游昇潮
上列上訴人因肇事逃逸罪案件，不服臺灣臺中地方法院一００年
度交訴字第一九八號中華民國一００年七月七日第一審判決（起
訴案號：臺灣臺中地方法院檢察署一００年度偵字第八００號）
，提起上訴，本院判決如下：
    主  文
上訴駁回。
    事  實
一、游昇潮於民國九十九年十二月一日凌晨時分，駕駛車牌號碼
    Ｈ４─９７２７號自用小客車，沿臺中市○區○○○路由五
    權西路往南屯路方向行駛，於同日凌晨零時十三分許，行至
    忠明南路與五權一街交岔路口之薑母鴨店前，其將該車輛暫
    停於該店前約五分鐘後，欲倒車之際，其原應注意汽車倒車
    時，應謹慎緩慢後倒，並注意其他車輛及行人，而依當時天
    候晴、路面乾燥無缺陷、無障礙物、視距良好等情形，並無
    不能注意之特別情事，竟疏未注意及此，即貿然倒車行駛，
    而不慎撞擊站立於其車輛後方之行人黃資富，致黃資富因而
    倒地，並受有雙膝下之多處部位之開放性傷口、頭部外傷合
    併頭皮挫傷、左髖挫傷等傷害（游昇潮所涉過失傷害罪嫌，
    業由黃資富撤回告訴，並經臺灣臺中地方法院檢察署檢察官
    另為不起訴處分確定）。游昇潮明知其已肇事致人受傷，係
    依法負有救助義務之人，理應將送醫救治，或為適當之保護
    處置；詎游昇潮因見黃資富友人張榮等多人在場，一時怯
    懦，竟任置黃資富傷勢於不顧，不為必要之安全救護行為，
    並基於肇事逃逸之故意，駕駛前開自用小客車逕行駛離現場
    而逃逸。嗣因黃資富友人張榮等人驅車上前攔阻，游昇潮
    乃至警局向警方陳明其遭追逐之經過，始由警方查悉上情。
二、案經黃資富訴由臺中市警察局第一分局報請臺灣臺中地方法
    院檢察署檢察官偵查起訴。
    理  由
壹、證據能力部分：
一、按從事業務之人於業務上或通常業務過程所須製作之紀錄文
    書、證明文書，除顯有不可信之情況外，得為證據，刑事訴
    訟法第一百五十九條之四第二款定有明文。查，卷附之佑民
    醫療社團法人佑民醫院出具之告訴人黃資富受傷之診斷證明
    書【見偵卷第五十一頁】，係醫師執行醫療業務時，於診療
    過程中，依據醫師法之規定，製作病歷，該病歷即屬醫師執
    行業務時，業務上所製作之紀錄文書，而診斷證明書係依病
    歷所轉錄之證明文書，自仍屬本條項之證明文書，復無具體
    事證顯示該診斷證明書存有詐偽或虛飾之情事，核無該法條
    所定顯有不可信之特別情況，自得為證據。
二、又按，被告以外之人（包括證人、鑑定人、告訴人、被害人
    及共同被告等）於審判外之陳述雖不符刑事訴訟法第一百五
    十九條之一至之四等四條之規定，而經當事人於審判程序同
    意作為證據，法院審酌該言詞陳述或書面陳述作成時之情況
    ，認為適當者，亦得為證據；當事人、代理人或辯護人於法
    院調查證據時，知有刑事訴訟法第一百五十九條第一項不得
    為證據之情形，而未於言詞辯論終結前聲明異議者，視為有
    前項之同意，同法第一百五十九條之五定有明文。立法意旨
    在於傳聞證據未經當事人之反對詰問予以核實，原則上先予
    排除。惟若當事人已放棄反對詰問權，於審判程序中表明同
    意該等傳聞證據可作為證據；或於言詞辯論終結前未聲明異
    議，基於尊重當事人對傳聞證據之處分權，及證據資料愈豐
    富，愈有助於真實發見之理念，且強化言詞辯論主義，使訴
    訟程序得以順暢進行，上開傳聞證據亦均具有證據能力。經
    查，本件檢察官及被告對於本案以下所引用卷內相關證人證
    述之證據能力，檢察官、被告於本院準備程序及審判期日中
    均未就證據能力有所爭執，且迄至言詞辯論終結前亦未聲明
    異議，且上述證人之證述亦經本院審理期日中逐一提示、朗
    讀，並告以要旨，本院復審酌相關證人證述筆錄製成，並無
    證據顯示有何違背程序規定情事，依據上述之說明，均應具
    有證據能力。
三、另按除法律另有規定外，實施刑事訴訟程序之公務員因違背
    法定程序取得之證據，其有無證據能力之認定，應審酌人權
    保障及公共利益之均衡維護，刑事訴訟法第一百五十八條之
    四定有明文。本案所引用之下列非供述證據，並無證據證明
    係實施刑事訴訟程序之公務員違背法定程序所取得，且檢察
    官及被告均未表示無證據能力，自亦應認均具有證據能力。
貳、實體方面：
一、訊據被告游昇潮就上揭肇事逃逸之犯罪事實，已於原審及本
    院審理時均供認不諱【見原審卷第十一頁、第十四頁及本院
    卷第十五頁】，核與證人即告訴人黃資富（下稱告訴人）於
    警詢及偵查中所指訴其因本件車禍倒地致受傷，且被告於事
    發後並未停駐於現場為必要救護行為，竟駕車逕行駛離現場
    而逃逸之情節，暨證人即現場目擊者張榮、劉振堂、曾祥
    鳴於警詢或偵查中陳述所目擊之現場狀況大致相符【見偵卷
    第二十四頁至第二十五頁、第六十六頁至第六十七頁、第二
    十七頁至第二十九頁、第六十七頁、第三十一頁至第三十四
    頁、第七十一頁至第七十二頁、第八十八頁、第三十五頁至
    第三十八頁、第八十頁至第八十一頁】，並有道路交通事故
    調查報告表（一）、（二）、道路交通事故現場圖、現場照
    片、臺中市警察局勤務指揮中心受理各類案件記錄單等件附
    卷可佐【見偵卷第三十九頁至第四十三頁、第八十三頁至第
    八十四頁】。另告訴人因本件車禍受有如犯罪事實欄所載之
    前揭傷勢，亦有佑民醫療社團法人佑民醫院診斷證明書一紙
    存卷可參【見偵卷第五十一頁】。是被告所為前開自白，核
    與客觀事實相符，得採為本件判決之憑據。綜此，本件事證
    至臻明確，被告犯行洵堪認定。
二、核被告游昇潮所為，係犯刑法第一百八十五條之四之肇事逃
    逸罪。本件被告係因懼於告訴人黃資富之友人即證人張榮
    等多人在場，不知如何應變，一時怯懦，始駕車逃逸，致未
    適時提供告訴人適當之救助，其在逃逸後未幾，於遭證人張
    榮驅車攔阻後，已即時至警局陳明其遭追逐與肇事經過，
    其所為終非全然出於惡意逃避，且本件告訴人所受傷害為雙
    膝下之多處部位之開放性傷口、頭部外傷合併頭皮挫傷、左
    髖挫傷等傷害，受傷情形固難謂輕微，但亦非至重，被告事
    後並已與告訴人達成和解，稍事彌補告訴人因本件事故所遭
    致身心之損傷，並經告訴人撤回過失傷害部分之告訴，有撤
    回告訴狀一份附卷可憑【見偵卷第九十四頁】，足見被告犯
    後確具有悔意。而被告於犯後既已坦承犯行，深表悔意，情
    堪憫恕，認縱處以肇事逃逸罪之最低刑度即有期徒刑六月仍
    嫌過重，而有情輕法重之嫌，爰依刑法第五十九條之規定，
    酌量減輕其刑，使輕重得宜，罰當其罪，俾符罪刑相當之原
    則。
三、原審經審理結果，認為被告上開肇事逃逸犯行，事證明確，
    因而適刑法第一百八十五條之四、第五十九條、第四十一條
    第一項前段等規定，並審酌被告之素行，有臺灣高等法院被
    告前案紀錄表存卷可查，其肇事逃逸使應受照護之人傷害擴
    大之風險增加，固值非難；惟其犯後已坦認犯罪，並與告訴
    人達成和解，被告犯罪後之態度與善後處置之措施皆尚稱得
    宜等一切情狀，量處有期徒刑四月，並諭知易科罰金之折算
    標準，經核原審上開認事用法，尚無不合，量刑亦屬妥適【
    詳後述】。本件檢察官之上訴意旨固略以：「原審徒憑被害
    人受傷程度亦非至重（犯罪所生之危害或損害），被告事後
    並已與告訴人達成和解（犯後態度）。另本件被告係因懼於
    告訴人黃資富之友人即證人張榮等多人在場，不知如何應
    變，一時怯懦，始駕車逃逸，致未適時提供告訴人適當之救
    助，其在逃逸後未幾，於遭證人張榮驅車攔阻後，已即時
    至警局陳明其遭追逐與肇事經過，其所為終非全然出於惡意
    逃避（犯罪之手段），均屬量刑條件，倘認情節尚輕，自得
    科以法定刑之最低刑度，殊難想像前揭三者有何客觀上可引
    起一般同情之情狀，是原審遽爰引刑法第五十九條規定，其
    量刑已有失衡，爰依法提起上訴，撤銷原判決，更為適當合
    法之判決」等語。惟按，刑法第五十九條所謂「犯罪之情狀
    」與第五十七條所謂「一切情狀」云云，並非有截然不同之
    領域，於裁判上酌減其刑時，本應就犯罪一切情狀（包括第
    五十七條所列舉之十款事項），予以全盤考量，審酌其犯罪
    有無可憫恕之事由，以為判斷，故適用第五十九條酌量減輕
    其刑時，並不排除第五十七條所列舉十款事由之審酌（最高
    法院八十年度臺上字第三六九四號判決意旨參照）。次按，
    刑法第五十九條之規定，則係裁判上之酌減，乃法院於職權
    範圍內得為酌定之事項，除其裁量權之行使，明顯違反比例
    原則外，不得任意指為違法（最高法院九十六年度臺非字第
    五號判決意旨參照）。是以，本件審酌被告之前科素行，有
    臺灣高等法院被告前案紀錄表附卷可稽【見本院卷第八頁】
    ，被告肇事逃逸之主因係因停車糾紛，被告與被害人並不相
    識（犯罪行為人與被害人之關係），在有多人包圍之情形下
    ，懼於告訴人之友人即證人張榮等多人在場，因不知如何
    應變，一時怯懦，欲逃離現場而不慎倒退開車撞傷他人（犯
    罪動機、目的；犯罪所受之刺激；犯罪手段），其情節相較
    於原本行駛在道路上因肇事逃逸而產生之損害應屬較輕（犯
    罪所生損害）；又被告肇事逃逸使應受照護之人傷害擴大之
    風險增加，固值非難，惟被告肇事時間並非人車稀少之深夜
    或凌晨，況且，實際在場亦有告訴人朋友多人可以援助，因
    而所生危害難謂會迅速擴大（犯罪行為人違反義務之程度；
    犯罪所生之危險或損害），且被告犯後已能坦認犯罪，並於
    原審與告訴人以新台幣（下同）六萬元達成和解，有原審和
    解筆錄、告訴人撤回告訴狀附卷可稽【見原審卷第九十一頁
    、第九十四頁】，可知被告其犯罪後展現相當悔過之意。又
    該告訴人提出之醫療費用僅為四千多元，相較被告之經濟能
    力，尚須工作達兩、三月之久（行為人之生活狀況）。再者
    ，從所賠償金額而言，應得補償告訴人原有之精神及財產上
    損害，對於告訴人醫藥費等善後處置之措施亦非不得宜。上
    開關於被告犯後態度、犯罪手段、犯罪所生損害等事項，雖
    得依刑法第五十七條各款規定而量刑其輕重，惟依前開最高
    法院判決意旨，適用刑法第五十九條酌量減輕其刑時，並不
    排除同法第五十七條所列舉十款事由之審酌，亦該上開被告
    之量刑要件中予以斟酌是否符合酌減之條件，被告僅是因停
    車糾紛不甚倒車撞傷人，且已坦承犯罪，告訴人傷勢尚非嚴
    重，況且，被告所支付之和解金及賠償金額均超出告訴人所
    受之損害，則本件基於犯罪情狀情輕法重、被告情堪憫恕，
    因而，原審法院依刑法五十九條規定而酌減被告其刑。又此
    之酌減，為原審法院裁量權之職權行使，原則上固應尊重，
    檢察官其上訴理由空言指摘被告犯後態度、犯罪手段、犯罪
    所生損害，難以引起客觀之一般同情，惟忽略被告仍有其他
    酌減因素，例如，被告與告訴人素不相識（犯罪行為人與被
    害人之關係）、所支付之和解金、賠償金多寡（犯罪行為人
    之生活狀況）、肇事逃逸之前提事實等（犯罪之動機、目的
    ），均需綜合一併考量，尤以刑事審判旨在實現刑罰權之分
    配的正義，在形式上縱使被告坦承犯罪且證據均對被告不利
    之情形下，法院斷其有罪，惟其科刑於實質上仍應極守並符
    合罪刑相當之原則，以契合人民社會之感情。因而，原審調
    查後，適用刑法第一百八十五條之四、第四十一條第一項前
    段等規定，並審酌上開情節，再引用刑法第五十九條認被告
    情堪憫恕，因而量處有期徒刑四月，並諭知易科罰金之折算
    標準，本院認其認事用法核無違誤，量刑亦妥適。檢察官上
    訴意旨指摘原判決依刑法第五十九條之規定予以酌減其刑，
    量刑已有失衡，為無理由，應予駁回。
三、據上論結，應依刑事訴訟法第三百六十八條，判決如主文。
本案經檢察官劉家芳到庭執行職務。
中    華    民    國   100    年    9     月    22    日
            刑事第三庭    審判長法  官  王  增  瑜
                                法  官  唐  光  義
                                法  官  曾  佩  琦
以上正本證明與原本無異。
如不服本判決應於收受送達後十日內向本院提出上訴書狀，其未
敘述上訴之理由者，並得於提起上訴後十日內向本院補提理由書
（均須按他造當事人之人數附繕本）「切勿逕送上級法院」。
                                書記官  陳  玫  伶
中    華    民    國   100    年    9     月    22    日
附錄本案論罪科刑法條：
【刑法第一百八十五條之四】
  駕駛動力交通工具肇事，致人死傷而逃逸者，處六月以上五年
  以下有期徒刑。